臺灣士林地方法院刑事判決　　　　　　　　　　　　　　九十年度易字第九四六號
　　公　訴　人　臺灣士林地方法院檢察署檢察官
　　被　　　告　丁○○
　　被　　　告　丙○○
右列被告因竊佔案件，經檢察官提起公訴（九十年度偵字第五八六、一０八四一號）
，本院判決如左：
    主  文
丁○○、丙○○共同意圖為自己不法之利益，而竊佔他人之不動產，丁○○處有期徒
刑肆月，如易科罰金，以佰元折算壹日；丙○○處有期徒刑拾月。
    事  實
一、丁○○原係坐落國有之台北市士林區○○○○段第一一０地號土地（管理權人：
    內政部營建署陽明山國家公園管理處，以下簡稱國公處），門牌號碼台北市○○
    區○○路六號（現門牌整編為：台北市士林區○○○路二００號）之未辦保存登
    記建物之所有權人，其明知已於民國六十五年二月二十二日，以新台幣（下同）
    五萬五千元之代價，將建物及附連土地使用權，讓渡予甲○○，對建物及附連土
    地已無使用收益及處分之權。甲○○亦早於六十四年間，自汪鳳宸受讓同地號土
    地上之未辦保存登記建物，門牌號碼台北市○○區○○路六之一號（現門牌整編
    為台北市士林區○○○路二０六號）房屋及附連土地使用權。嗣於七十年間，因
    前開竹子湖路二００號建物已腐朽不堪用，甲○○即在原址以空心磚、浪板等建
    材改建為二層樓房，其改建物所有權已屬甲○○。詎丁○○、丙○○明知竹子湖
    路二００號、二０六號建物係甲○○所有或使用收益，其附連圍繞之土地，亦為
    甲○○所使用，二人竟基於共同犯意之聯絡，乘甲○○於八十九年六月出國期間
    ，先由丁○○於同年六月十三日，向台灣電力公司申請更換電錶使用人為丁○○
    ，再於同年六月二十七日將戶籍遷入台北市○○○路二００號，未經甲○○許可
    ，擅自進入竹子湖路二００號房屋內居住使用（無故侵入住宅部分未據告訴，亦
    未經起訴），丁○○、丙○○復更換圍牆大門之大鎖，拆除竹子湖二０六號門牌
    （毀損部分未據告訴，亦未經起訴），並在圍牆外懸掛「魯宅」之牌子及「魯宅
    」之信箱，竊佔前開房屋及附連圍牆內之國有土地（竊佔位置、面積如附圖所載
    ）。同年六月三十日，丙○○亦將戶籍遷入竹子湖路二００號，同時搬入該屋內
    居住。嗣於九十一年九月七日，甲○○返國始發現竹子湖路二００號、二０六號
二、案經甲○○訴由台北市政府警察局士林分局報告台灣士林地方法院檢察署偵查起
    訴。
    理  由
一、訊之被告丁○○、丙○○於右開時間占有前揭房屋及附連圍繞土地之事實，惟否
    認有何竊佔犯行，被告丁○○辯稱：伊未將竹子湖路二００號房屋及土地使用權
    售予甲○○云云；被告丙○○辯稱：伊先向國公處企劃科查證，而認定竹子湖路
    二００號建物屬丁○○所有，因而向丁○○購買該建物及土地耕作權，並無竊佔
    之故意云云。
二、經查：
  (一)本件告訴人甲○○於六十五年二月二十二日以五萬五千元向被告丁○○買受竹子
    湖路二００號之房屋及附連土地耕作權（使用權），告訴人另於六十四年十二月
    二十一日向案外人汪鳳宸買受竹子湖路二０六號房屋及附連土地之事實，迭經告
    訴人於偵、審程序中證述明確，並有濫墾地耕作權轉讓暨地上物買賣契約書、杜
    賣契約書各一份附卷可稽。
  (二)告訴人並提出台灣電力公司收據、在系爭房屋上之生活照等物為證，並於九十年
    七月五日檢察官偵訊中手繪詳細之現場圖。參諸以上證據，足認告訴人就系爭二
    ００號、二０六房屋確有使用收益，並在其上長久居住之事實無訛。
  (三)證人即二００號房屋買賣契約書見證人曹玉昌於偵查中證稱：該契約書確由被告
    丁○○與告訴人訂立，被告在場並簽名，後因房屋爛掉，才由告訴人在原址重建
    等語（見偵查卷五八六號卷第四十三頁背面、九十年他字第一五七號卷第三十三
    頁背面），證人即二０六房屋買賣契約書介紹人徐永鵬於偵查中亦證稱：告訴人
    與其住址不遠，路上碰到告訴人，告訴人說想買農場，剛好出賣人汪鳳宸要賣，
    所以就介紹告訴人買等語（九十年度偵字第五八六號卷第七十四頁背面、第七十
    五頁正面），經核與告訴人所言情節相符。
  (四)被告丁○○之辯護人雖以證人曹玉昌、徐永鵬及告訴人之簽名與買賣契約書不符
    ，該等買賣契約書係偽造等語置辯。然查以上開二份契約書所載，二０六號房屋
    之買賣日期係六十四年十二月二十一日，二００號房屋之買賣日期係六十五年二
    月二十二日，距今已二十餘年，如此漫長歲月，人之心理、生理均會發生巨大變
    化，自難強求簽名形式要始終如一，況告訴人另提出二０六號房屋杜賣契約書之
    用印印文，經本院於九十一年五月三十日當庭勘驗，告訴人所留存印文目視結果
    與買賣契約書上告訴人之印文亦相符。再者，證人曹玉昌、徐永鵬確為上開二份
    契約之見證人或介紹人，業經證人於偵查中證述明確，已如上述，況且該等契約
    書上均留有證人之印文，縱使契約書上證人非親筆簽名，亦不影響見證契約之效
    力。又佐以上開二份買賣契約書所載，二０六號房屋之買賣日期先於二００號房
    屋，故二０六號房屋之出售人汪鳳宸於二００號房屋買賣契約書上，則成為介紹
    人，合情合理，且二０六號房屋之買賣契約書之契首用「杜賣契約書」，然二０
    ０號房屋則用「濫用墾地耕作權轉讓暨地上物買賣契約」，該「耕作權」並非法
    律用語，而被告丁○○在本院審理時始終堅稱其在系爭土地上有申請耕作權（見
    本院九十一年三月二十八日、九十一年八月八日審理筆錄），而上揭二００號房
    屋買賣契約書之契首，特別與二０六號契約書不同，而使用「濫墾地耕作權轉讓
    暨地上物買賣契約」用語，符合被告丁○○就二００號房屋之土地擁有耕作權之
    主觀認知，益證上揭二份買賣契約書非事後虛偽杜撰。
  (五)被告丁○○雖否認有將二００號房屋出賣予告訴人之事實，然被告丁○○於本院
    九十一年三月二十八日審理時供稱七十幾年就發現房子被佔之情，該房屋若確為
    被告丁○○所有，何以從七十幾年發現房屋被佔至今將近二十年期間，被告丁○○均未出面主張權利，或報警處理，而任由告訴人佔據？其所辯不符常情，不足
    採信。
  (六)被告丁○○自承其於六十五年間離開二００號房屋時，該屋原為木頭、竹子、茅
    草所蓋，後改成塑膠屋頂一情（見本院九十一年三月二十八日審理筆錄），惟現
    有房屋係以空心磚、浪板等建材所建二層樓房，亦有房屋現場照片在卷可參，足
    見現存二００號建物確實在被告遷離二００號房屋後，經人改建。被告丁○○辯
    稱：現存二００號房屋係由第三人陳瑞蘭所改建云云，然告訴人堅稱係其所改建
    ，並提出二００號房屋改建前後照片、支付改建費用之估價單、收據等件為證，
    核與現存二００號建物結構相符，足認告訴人買受系爭二００號房屋後確有加以
    改建之事實，是現存二００號房屋已屬告訴人所有，被告丁○○上開空言所辯，
    要無憑採。
  (七)被告丙○○自承向被告丁○○買受房屋前之八十八年十一間，已知其上有自稱為
    所有人之告訴人居住使用，雖又辯稱有去國公處查詢建築調查表，其上記載二０
    ０號建物所有權人為丁○○，故其主觀上認定丁○○為建物所有權人云云。然查
    ，國公處委託台北市工務局都市計劃處，於七十八年八月二十三日就七股六號（
    現門牌整編為竹子湖路二００號）房屋做建築物調查時，固在調建物調查表上記
    載所有權人為丁○○，有該建築物調查表影本存卷可按，惟調查上開建物之調查
    員乙○○於本院審理時結證稱：「當時國公處委託我們調查現在存在的房屋及丈
    量，我們不會調查所有權人是何人，為何要戶口名簿及水電證明，目的只是佐證
    房子確實在何時已經存在而已，房屋是否與設籍時相同，我們無從認定，我們只
    是調查那天房屋大小，丈量給國公處做資料。」、「（你們是否光憑資料而填載
    調查表？）是。」、「（填載調查表時，是否依照當事人提出戶口名簿而填載，
    而不查證提出戶口名簿的人是否即為戶口名簿記載的人？）是，我們蒐集資料，
    依照提供的資料而填載再送給國公處，而不認定提出的人是否戶口名簿上的人。
    」等語，是該建築調查表自不足作為認定房屋所有權之依據。再者，二００號建
    物屬未辦保存登記建物，買賣時不能辦理所有權移轉登記，但受讓人取得使用收
    益及處分權能，故占有為區別未辦保存登記建物屬何人使用收益及處分之重要表
    徵，而被告丙○○供稱：「（你說你們去山上拜訪告訴人甲○○時，是何時？）
    大約八十八年十一月左右。」、「（你是否有問他，房子是否屬於他的？）他說
    房子是他買的。」等語，是被告於八十八年十一月間，已知告訴人自稱二００號
    房屋係其買受，且由告訴人居住使用，已符合認定未辦保存登記建物之受讓表徵
    ，而被告丙○○所查詢者為七十八年之建築調查表，距八十九年向丁○○買受房
    屋時，已相隔十一年之久，被告丙○○又如何能僅憑十一年前之一份建築調查表
    ，即排除該屋現由告訴人使用收益之事實，而認定丁○○仍為現在之使用收益及
    處分權人？況被告丙○○已知系爭房屋上有他人居住使用，在未進一步確認使用
    收益及處分權之歸屬前，卻急著買受，顯與常理有違。
  (八)被告二人均供稱渠等早於八十九年一月三日即簽立買賣契約，並提出建屋買賣契
    約書影本一件存卷，卻遲未辦理排除占有或移交等買賣後續事宜，經本院質之被
    告丙○○，其供稱：「這期間在申辦稅籍（又改稱沒有申辦稅籍），我不清楚。
    」等語（見本院九十一年三月二十八日審理筆錄），未能自圓其說。迨八十九年
    六月間告訴人出國之際，被告等二人始以非法侵入之方式占有，顯欲迴避告訴人
    與被告丁○○對質，且不令告訴人有阻止被告等二人非法占有之機會，更彰顯渠
    等有竊佔之不法意圖。
  (九)被告丁○○自六十五年間遷離二００號房屋後，迄本件占有前，未回到該屋居住
    ，嗣被告丙○○輾轉尋獲被告丁○○，並提出購買二００號房屋之要約，本案被
    告丁○○之辯護律師係由被告丙○○代為委任，及支付律師費，此條款在被告二
    人簽立買賣契約書即已約定，因被告丙○○於訂約時，已預見日後會有訴訟，買
    賣時，其感覺被告丁○○之所有權有一些問題等情，業經被告丁○○及丙○○於
    九十一年三月二十八日本院審理時供明在卷，足見本件竊佔行為，係由被告丙○○主導。而本案房屋大門為二００號及二０六號房屋之共同出入口，被告丙○○
    買受二００號房屋時，知二０六號房屋非被告丁○○所有一情，業經被告丁○○
    供述在卷（見本院九十一年三月二十八日審理筆錄），況二００號及二０六號房
    屋之基地及附連圍繞土地屬國有土地，有土地登記謄本一件，並經檢察官會同台
    北市士林地政事務人員履勘現場屬實，繪有複丈成果圖存卷，此亦為被告丙○○
    所明知（見本院九十一年三月二十八日審理筆錄），準上以觀，被告丙○○既知
    本案二００號房屋之所有權有爭執，且二０六號房屋及附連圍繞之土地非屬丁○○所有，竟仍一併占有使用，被告丙○○有竊佔故意甚明。
  (十)綜上所述，被告等所辯，顯屬飾卸之詞，要無足採。本件事證明確，被告二人竊
    佔犯行，堪以認定。
三、核被告丁○○、丙○○所為，係犯刑法第三百二十條第二項之竊佔罪，應依同條
    第一項所規定之刑論處。被告二人間，有犯意聯絡及行為分擔，均為共同正犯。
    爰審酌被告丁○○、丙○○犯罪之動機、目的、生活狀況，被告丁○○已是老耄
    之齡，智識程度不高，現已無占用本件房地，被告丙○○主導共同犯案，利用前
    揭房屋無人看管而侵入居住之手段，及迄今仍占用本件房地，暨犯罪所生之損害
    及犯罪後態度等一切情狀，分別量處如主文所示之刑。被告丁○○行為後，刑法
    第四十一條業已修正為「犯最重本刑為五年以下有期徒刑以下之罪，而受六個月
    以下有期徒刑或拘役之宣告，因身體、教育、職業、家庭之關係或其他正當事由
    ，執行顯有困難者，得以一元以上三元以下折算一日，易科罰金。但因不執行所
    宣告之刑，難收矯正之效，或難以維持法秩序者，不在此限。併合處罰之數罪，
    均有前項情形，其應執行之刑逾六月者，亦同」，於九十年一月十日公布，同年
    一月十二日施行，是被告丁○○犯罪後法律已有變更，比較新舊法，以修正後之
    刑法第四十一條第一項規定較有利被告，爰並依修正後之新法，就被告丁○○部
    分諭知易科罰金之折算標準。
據上論斷，應依刑事訴訟法第二百九十九條第一項前段，刑法二十八條、第三百二十
條第二項、第一項、第二條第一項前段、第四十一條第一項前段，罰金罰鍰提高標準
條例第一條前段、第二條，判決如主文。
本案經檢察官江林達到庭執行職務
中      華      民      國      九十一      年    八    月    二十二    日
                                  臺灣士林地方法院刑事第三庭
                                      法  官  何  信  慶
右正本證明與原本無異。
如不服本判決，應於判決送達後十日內，向本院提出上訴狀。
                                      書記官  魏  里  安
中      華      民      國      九十一      年    八    月    二十二    日
附錄本案論罪科刑法條全文：
刑法第三百二十條第一項、第二項：
  意圖為自己或第三人不法之所有，而竊取他人之動產者，為竊盜罪，處五年以下有
  期徒刑、拘役或五百元以下罰金。
  意圖為自己或第三人不法之利益，而竊占他人之不動產者，依前項之規定處斷。
